【裁判字號】    99,交聲,1077
【裁判日期】    991012
【裁判案由】    聲明異議
【裁判全文】
臺灣彰化地方法院交通事件裁定        99年度交聲字第1077號
移
異 議 人 即
受 處 分 人  甲○○
上列聲明異議人因違反道路交通管理處罰條例案件，對於交通部
公路總局臺中區監理所彰化監理站於民國99年9月17日所為處分
（原處分案號：裁監四字第裁64─I00000000號裁決書），聲明
異議，本院裁定如下：
    主  文
原處分撤銷。
甲○○汽車駕駛人駕駛汽車，經測試檢定酒精濃度超過規定標準
，處罰鍰新臺幣壹萬肆仟伍佰元，吊扣其小型車駕駛執照壹年，
並應接受道路交通安全講習。
    理  由
一、原處分機關略以：聲明異議人即受處分人甲○○（下稱異議
    人）於民國97年3 月1 日凌晨4 時15分許，駕駛車牌號碼J2
    ─9205號自用一般小客車，行經彰化縣員林鎮○○路與惠來
    街口，因酒後駕車，經警施以酒精濃度檢測，測得酒測值為
    0.66MG/L，為彰化縣警察局交通警察隊員林分隊警員以彰警
    交字第I00000000 號舉發違反道路交通管理事件通知單依法
    舉發，並於99年9 月17日以彰監四字第裁64—I00000000 號
    裁決書，裁處罰鍰新臺幣（下同）49,500元，吊扣駕駛執照
    12 個 月並施以道安講習，於法應無不合等語。
二、聲明意旨略以：其於上開時、地酒後駕車之行為，業經臺灣
    彰化地方法院檢察署檢察官為緩起訴處分，並已依檢察官命
    令向財團法人臺灣更生保護會彰化分會支付3萬5千元，原處
    分機關另為本件裁罰，有違一事不二罰原則，為此聲明異議
    ，請求撤銷原處分等語。
三、按汽車駕駛人飲用酒類或其他類似物後，其吐氣所含酒精濃
    度超過每公升0.25毫克或血液中酒精濃度超過百分之0.05以
    上者，不得駕車。汽車駕駛人，駕駛汽車經測試檢定酒精濃
    度超過規定標準者，處1 萬5,000 元以上6 萬元以下罰鍰，
    並當場移置保管其車輛及吊扣其駕駛執照1 年，駕駛人並應
    接受道路交通安全講習，道路交通安全規則第114 條第2 款
    、道路交通管理處罰條例第35條第1 項第1 款、第24條第1
    項第2 款分別定有明文。
四、經查：
  (一)本件異議人確有上開酒後駕車且酒測值達0.66MG/L之違規事
    實，為異議人所是認，並有前揭裁決書及臺灣彰化地方法院
    檢察署檢察官97年度偵字第2129號緩起訴處分書各1 份在卷
    可憑，故原處分機關所為處分原無不合。
  (二)按94年2 月5 日公布、95年2 月5 日施行之行政罰法第26條
    第1項 規定：「一行為同時觸犯刑事法律及違反行政法上義
    務規定者，依刑事法律處罰之。但其行為應處以其他種類行
    政罰或得沒入之物而未經法院宣告沒收者，亦得裁處之。」
    此乃一行為同時造成刑罰法律與行政秩序罰規定發生競合適
    用之關係時，基於「一事不二罰」之法理，經由立法程序確
    立應以刑罰優先為原則，避免行為人承受過度且重複之處罰
    ；此觀該條立法理由明確揭示：「一行為同時觸犯刑事法律
    及違反行政法上義務規定時，由於刑罰與行政罰同屬對不法
    行為之制裁，而刑罰之懲罰作用較強，故依刑事法律處罰，
    即足資警惕時，實無一事二罰再處行政罰之必要，且刑事法
    律處罰，由法院依法定程序為之，較符合正當法律程序，應
    予優先適用；但罰鍰以外之沒入或其他種類行政罰，因兼具
    維護公共秩序之作用，為達行政目的，行政機關仍得併予裁
    處，故為第1 項但書規定。」其理益明。是以前揭行政罰法
    中刑事法律處罰優先且不再處以行政秩序罰之目的，既係因
    為行為人已接受刑罰而足資警惕，且已發生懲罰之作用，即
    無使行為人陷於雙重處罰之不利益，則關於刑事法律處罰之
    範圍自應採取實質認定，凡刑事實體法或程序法中所規定客
    觀上剝奪行為人生命、自由、財產權利，主觀上亦因制裁之
    嚴厲性、痛苦性，其強度足以造成心理強制而間接達成矯正
    教化目的之處遇手段，皆應納入其中，而不以形式上符合刑
    法第32條至第34條所定主刑及從刑種類者為限，始與前揭法
    律規範之意旨相符。而酒後駕車經檢察官為緩起訴處分，並
    命被告向公益團體支付一定之金額者，被告係履行檢察官之
    緩起訴處分命令，此等命令名義上雖非刑罰，但仍是一種特
    殊的處遇措施，造成被告之財產減少或義務增加，性質上亦
    屬干預人民自由之處分，與刑事制裁無異，實質上為刑事處
    罰；僅因檢察官採取緩起訴處分之替代性刑事處遇手段，未
    將該案逕行起訴或聲請簡易判決處刑，致其後適用之刑事訴
    訟程序有所區別，然就受處分人負有包括支付一定金額予公
    益團體在內之義務觀察，其如未在上開指定期間內確實履行
    義務，依刑事訴訟法第253 條之3 第1 項第3 款規定，受處
    分人將遭受撤銷緩起訴處分之不利益；反之，倘其確實遵守
    並履行各項緩起訴條件，除非合於刑事訴訟法第260 條所定
    情形之一，否則即無再就同一案件遭受刑事訴追之虞；從而
    ，受處分人已因上開緩起訴處分而剝奪其財產權，主觀上前
    揭金錢給付義務亦具有強制性、懲罰性，雖不若易科罰金係
    以支付金錢作為自由刑之替代，惟經由緩起訴處分條件之履
    行使其免於遭檢察官發動起訴程序，仍具有替代刑罰之效果
    ，廣義而言，應屬前揭所稱之「實質刑事法律處罰」，而有
    行政罰法第26條第1 項「一事不二罰」規定之適用。
  (三)依上揭說明，檢察官為緩起訴處分並命向公益團體支付一定
    之金額者，該等金額於解釋上，當然應屬道路交通管理處罰
    條例第35條第8 項所規定之罰金；惟監理機關雖不得再為行
    政裁罰，然若行為人所支付之緩起訴處分金，未達道路交通
    管理處罰條例第92條第3 項所訂最低罰鍰基準規定者（依違
    反道路交通管理事件統一裁罰基準表之規定，駕駛人違反處
    罰條例第35條第1 項第1 款之規定，其吐氣所含酒精濃度超
    過每公升0.55毫克以上者，機車之最低罰鍰為45,000元，小
    型車之最低罰鍰為49,500元），依該條例第35條第8 項之規
    定，即須補繳不足最低罰鍰之部分，始為適法；是法院僅得
    就行為人已依緩起訴處分支付公益團體之部分予以撤銷，並
    為不罰之諭知。如一方面認為行為人依檢察官緩起訴處分命
    令而為金錢給付，與受刑事處罰無異，依行政罰法第26條之
    規定，監理機關不得再行裁罰；一方面卻又認為該等金錢給
    付不屬於道路交通管理處罰條例第35條第8 項所定罰金，無
    需依該項規定補繳不足最低罰鍰部分之差額，理由顯有矛盾
    ；且若緩起訴支付金額低於最低罰鍰金額，亦有失公平（臺
    灣高等法院暨所屬法院97年度法律座談會刑事類提案第39號
    研討結果參照）。
  (四)查異議人此次酒後駕車之行為，業經臺灣彰化地方法院檢察
    署檢察官於97年3 月25日以97年度偵字第2129號為緩起訴處
    分，緩起訴處分內容為：緩起訴期間為1 年，被告應於緩起
    訴處分確定，經本署通知後1 個月內，向指定之公益團體「
    財團法人臺灣更生保護會彰化分會」專用金融帳戶支付3 萬
    5 千元，而異議人業經繳納完畢，嗣於98年4 月22日期滿未
    經撤銷緩起訴處分而實質確定等情，有前揭緩起訴處分書及
    臺灣高等法院被告前案紀錄表各1 份在卷可稽。堪認異議人
    上述酒後駕車行為，確係「一行為同時觸犯刑事法律」，並
    經檢察官為緩起訴處分確定，異議人且已履行該緩起訴處分
    命令，支付具有罰金性質之處分金，揆諸上揭說明，應認異
    議人因本件交通違規所應處之罰鍰部分處罰，已依刑事法律
    處罰。惟異議人所繳納上開具有罰金性質之處分金35,000元
    ，尚未達道路交通管理處罰條例第35條第1 項第1 款暨違反
    道路交通管理事件統一裁罰基準表所定之最低罰鍰基準額49
    ,500元，仍須補繳不足之14,500元，是原處分機關就行政罰
    之罰鍰方面，依道路交通管理處罰條例第35條第8 項規定，
    應僅得就異議人所繳納不足最低罰鍰基準額之部分（即差額
    14,500元）裁處罰鍰。原處分機關漏未斟酌及此，而對異議
    人裁處罰鍰49,500元，其中罰鍰35,000元部分有違行政罰法
    第26條第1 項前段「一事不二罰」之規定，自有未當。
五、綜上，原處分既有上述於法未洽之處，自應由本院將原處分
    撤銷，並諭知如主文第2 項所示之處罰，以期適法。至原處
    分裁處異議人吊扣駕駛執照及施以道安講習部分，係屬行政
    罰法第26條但書所稱之「其他種類行政罰」，原處分機關自
    得再予裁罰，附此說明。
六、據上論斷，應依道路交通管理處罰條例第87條第2項前段、
    道路交通案件處理辦法第20條前段，裁定如主文。
中    華    民    國    99    年    10    月    12    日
                           交通法庭    法 官  黃齡玉
以上正本證明與原本無異。
如不服本裁定，應於裁定送達後五日內向本院提出抗告狀(須附
繕本 )。
中    華    民    國    99    年    10    月    12    日
                                      書記官  林嘉賢

司法院資訊處製作；財團法人民間司法改革基金會備份。
